臺灣高等法院臺中分院民事判決
110年度上字第232號
上  訴  人  許嘉洛  

訴訟代理人  盧永和律師
被  上訴人  壽旭光  

訴訟代理人  劉烱意律師
複  代理人  蕭宇廷律師
上列當事人間請求請求塗銷抵押權登記等事件，上訴人對於中華
民國110年3月5日臺灣彰化地方法院109年度訴字第1514號第一審
判決提起上訴，本院於111年5月25日言詞辯論終結，判決如下：
    主  文
原判決廢棄。
被上訴人在第一審之訴駁回。
第一、二審訴訟費用均由被上訴人負擔。
    事實及理由
一、被上訴人主張：伊因繼承而取得彰化縣○○市○○○段○○○○段000
    地號土地及其上同段0000建號建物（下稱系爭不動產）之所
    有權。伊之被繼承人壽○○生前於民國108年5月23日，以系爭
    不動產為上訴人設定擔保債權金額新臺幣（下同）300萬元
    之抵押權（下稱系爭抵押權），惟該抵押權因壽○○與上訴人
    間無債權債務關係存在而不成立，系爭抵押權登記已妨害伊
    對系爭不動產所有權益。爰依民法第767條第1項（中段）規
    定，求為確認系爭抵押權所擔保之債權總額300萬元不存在
    ，及命上訴人塗銷系爭抵押權登記之判決（原審為上訴人敗
    訴之判決，上訴人不服，提起上訴）。並於本院答辯聲明：
    上訴駁回。
二、上訴人則以：壽○○自96年上半年起，因急用、購屋之需，陸
    續向伊借款，合計超過300萬元。108年5月23日雙方結算，
    合意由壽○○簽立面額300萬元之本票，並設定系爭抵押權，
    伊對壽○○確有300萬元債權存在等語，資為抗辯。並聲明：㈠
    原判決廢棄。㈡被上訴人在第一審之訴駁回。　
三、查系爭不動產為上訴人所有，前由被繼承人壽○○於108年5月
    23日設定系爭抵押權，以擔保上訴人對於壽○○之債權300萬
    元一情，有系爭不動產登記謄本附卷可稽（見原審卷第15-2
    1頁），並為兩造所不爭執，堪信為真實。被上訴人主張上
    訴人與壽○○間實無借貸，系爭抵押權所擔保之300萬元債權
    不存在，上訴人應塗銷系爭抵押權等語，上訴人則予否認，
    並以前詞置辯。經查：　
(一)按抵押權為從物權，以擔保之債權存在為發生要件，若該擔
    保債權不存在，縱為抵押權之設定登記，仍難認其抵押權成
    立，應許抵押人請求塗銷該抵押權之設定登記。又依民法第
    474條第1項規定，消費借貸為要物契約，須以金錢或其他代
    替物之交付為構成要件，因此，當事人主張有金錢借貸關係
    存在，須就其發生所須具備之特別要件即金錢之交付及借貸
    意思表示互相一致負舉證之責任。惟證明應證事實之證據資
    料，並不以可直接單獨證明之直接證據為限，凡先綜合其他
    情狀，證明某事實，再由某事實為推理的證明應證事實，該
    證明某事實之間接證據，自包括在內。法院審酌是否已盡證
    明之責時，應逐觀各要件事實及間接事實而綜合判斷之，不
    得將各事實予以割裂觀察。
(二)上訴人固未能提出相關金流憑據，惟其所述：最開始是大約
    96年上半年時，壽○○因急用向伊借貸150萬元，伊僅有互助
    會錢50萬元，所以向伊姑丈借100萬元，後約在伊家，姑丈
    直接拿現金過來，和伊自己的現金一起交給壽○○，雙方約定
    利息6%，壽○○有寫借據，但只還過1次3萬元；另外一筆大筆
    借款時間約在100年暑假，因壽○○想買下其所承租的房屋，
    遂再向伊借款120萬元，當時伊有40萬元，伊再向姑丈借80
    萬元，壽○○開車來員林載伊，約在交流道旁果菜市場，姑丈
    上車後一起在車內點鈔將120萬元交給壽○○，沒有寫借據；
    之後，壽○○再向伊借款，伊把之前的借據還給壽○○，壽○○開
    了面額200萬元及50萬元的本票2張給伊；另外壽○○還有兩筆
    15萬元的借款、1筆5萬元及其他2萬、3萬元等多筆借款；其
    中有1筆匯款，其餘都是現金，合計超過300萬元等情（見本
    院卷第258、259頁），其中有關上訴人向其姑丈借貸100萬
    元、80萬元後，再連同自身所有之50萬元、40萬元一併交予
    壽○○等節，已據證人即上訴人之姑丈陳○○於本院具結證實（
    見本院卷第261、262頁）；衡以證人陳○○表示上訴人已陸續
    還款，第2筆借款80萬元並未清償（見本院卷第264頁），其
    與上訴人間尚屬利害與共，但就壽○○之借貸部分，又僅證稱
    其係經上訴人告知壽○○有借貸超過300萬元，實際多少並不
    知道等語（見本院卷第262、263頁），並未刻意配合上訴人
    之意而故為陳述，難認其證詞有迴護上訴人之情，則上訴人
    主張其與壽○○間有消費借貸契約存在，自非全然不可信。
(三)上訴人辯稱壽○○因向伊借款超過300萬元，乃設定系爭抵押
    權，雙方經核對借貸金額，合意以300萬元來作為償還，且
    壽○○尚簽立面額300萬元之本票等語，乃提出其與壽○○LINE
    對話紀錄、他項權利證明書、本票及系爭抵押權設定契約書
    等為憑（見本院卷第151-209、215-219頁），被上訴人雖不
    否認前揭書證之真正，而稱預先設立抵押權所在多有，不得
    以抵押權設定及票據的簽立即代表消費借貸關係的成立，然
    而：
 1、細繹卷附LINE對話紀錄，108年3月20日時，上訴人（即嘉洛
    媽媽～愛婗愛你）已提及「我幫你籌借，希望那天的建議，
    你既已答應、同意用房子設定，以第一順位還姑姑他們的錢
    ，一定要守信」「出院後請代書辦理行嗎」「你若同意，下
    午會匯15萬到你的帳戶」，壽○○（即壽壽）則回稱「我同意
    出院去辦設定」「謝謝你，謝謝姑姑姑丈」；108年3月22日
    時，上訴人發送「員林的房子若沒貸款，就可設定第一順位
    」「權利人的部分，我會請姑丈準備」「我記得之前你寫借
    據時，想直接對我，但不知你這次的心意如何」，壽○○則回
    稱「我還是無法面對老人家，會心有內疚」（見本院卷第17
    2、173頁）；108年5月15日時，上訴人接連發送「壽老師～
    已經5/15了，地政的事務已經好了嗎」「你需要再確認金額
    嗎，我想我們核對一下，畢竟隔那麼多年，或許記憶模糊」
    「買賣算分，相請無論（台語）親兄弟明算帳，算清楚才不
    會有長短話」「雖然我們交情深，但姑姑、姑丈的相挺，於
    情於理，我也會幫他們爭取喔」「相信你能理解，麻煩你了
    」等語，壽○○回稱「要下週才能處理…還有就是我身上這兩
    週錢不夠，下週才有進帳，有足夠的錢付代書費。請代向姑
    丈致歉，是我不夠心細，考慮不周」（見本院卷第181頁）
    ；108年5月22日時，壽○○問「10：09火車到員林。一共要抵
    押多少，現在就可以告訴我，免得到代書那兒又要費時比對
    」，上訴人則未為回應對話（見本院卷第181頁）。是依上
    前後對話語氣，壽○○顯然未否認其與上訴人、上訴人之姑姑
    、姑丈間存有借貸債務，且對於上訴人提議「確認金額」「
    核對一下」並無意見，尚同意由上訴人「比對」後辦理抵押
    權設定，據此當可認定108年5月23日所設定系爭抵押權擔保
    債權，應是經雙方所確認之借貸金額而來，而非被上訴人所
    稱係就將來債務預立抵押權。
 2、系爭抵押權之設定契約書及面額300萬元之本票，固屬債權
    之擔保，其上均無記載任何有關確認壽○○已收到300萬元借
    款或確認壽○○仍積欠上訴人300萬元等可資證明彼等間有結
    算債務事實之佐證，惟依證人即代書張○○於本院證稱：印象
    中是上訴人與壽○○約好要來辦理抵押權設定，壽○○有向上訴
    人借錢，借多少錢伊不知道，但他們兩個同意說要辦抵押30
    0萬。伊就問他們兩個有沒有借貸關係，他們說有借錢，所
    以伊就幫他們辦理抵押權設定，他們簽完之後，後來登記完
    成回來之後，上訴人要伊準備一張本票300萬元，當時壽○○
    不在場，上訴人拿到伊打好的300萬元本票就回去。所以印
    象中的本票並沒有書寫名字、地址，只有伊事務所打的面額
    300萬元；沒有看到上訴人交付款項給壽○○；辦理抵押權設
    定登記後，印象中沒有再看過壽○○；一般民間設定抵押權應
    該是借多少就開多少本票，因為上訴人是抵押權人，在開本
    票時，應該有提到有借300萬元，所以伊才打上300萬元，但
    壽○○當時不在場等語（見本院卷第141-143頁），可知證人
    張○○固未確切知悉借貸數額，惟其係經壽○○本人確認有借貸
    債務後始辦理系爭抵押權設定，且同意抵押權所擔保債權金
    額為300萬元。審之壽○○同意以系爭不動產設定抵押權，用
    以擔保債權人即上訴人之300萬元債權，加以壽○○積欠債務
    在先，又經上訴人事先提醒其確認金額、算清楚，其與上訴
    人間倘無達成以300萬元結算先前債務之合意，壽○○於當日
    豈願代書於系爭不動產設定300萬元之系爭抵押權。至300萬
    元本票雖是上訴人事後自行委請代書提供，惟以該本票記載
    完整，且有壽○○之簽名及印鑑章，此有壽○○親自書寫之賀卡
    及抵押權設定契約書（見本院卷第211、213、219頁）以供
    比對，壽○○本人應亦是再次確認借貸債務無誤後始簽發本票
    交予上訴人以供擔保。
 3、至於被上訴人另主張縱有債權債務，由於對話紀錄提到上訴
    人之姑估、姑丈而非上訴人，因此法律關係存在於何人之間
    並不清楚云云（本院卷第144頁），惟前開對話紀錄僅足認
    壽○○知悉上訴人本身資歷未甚豐裕，但其姑丈、姑姑則有資
    歷，且由壽○○經上訴人詢問後，表示無法面對老人家，應認
    壽○○明示以上訴人借貸對象，而上訴人對此亦無反對，此與
    證人陳○○所證述係上訴人向伊借款，壽○○向上訴人借款等情
    ，亦屬相符。上訴人另稱何以未立借據或將已立借據交還云
    云（見本院卷第332、333頁），惟此部分無非屬貸與人思慮
    是否周全，不能因此認為借貸關係不存在。綜此各情，壽○○
    之先前金錢借貸確以上訴人為權利義務主體，其後設立抵押
    權亦對於此項法律關係存在在於壽○○與上訴人之間毫無爭議
    ，被上訴人辯稱法律關係不清楚乙節，自無可採。壽○○既因
    與上訴人間借貸債務，而同意設定系爭抵押權予上訴人，系
    爭抵押權亦已成立，依抵押權之從屬性觀之，自得認有被擔
    保之300萬元債權存在，上訴人前揭所辯，堪可採信。
(四)從而，上訴人對壽○○應有300萬元借款債權存在，且系爭抵
    押權擔保之債權即為壽○○積欠上訴人300萬元消費借貸債權
    ，則被上訴人請求確認系爭抵押權所擔保之債權總額300萬
    元不存在，並主張依民法第767條第1項規定，請求上訴人塗
    銷系爭抵押權登記，即屬無據。
四、綜上所述，被上訴人請求確認系爭抵押權擔保之300萬元債
    權不存在，並依民法第767條第1項規定，請求上訴人塗銷系
    爭抵押權登記，均於法無據，不應准許。原審為上訴人敗訴
    之判決，自有未洽。上訴意旨指摘原判決不當，求予廢棄改
    判，為有理由，自應由本院廢棄改判如主文第二項所示。
五、本件事證已臻明確，兩造其餘之攻擊或防禦方法及所用之證
    據，經本院斟酌後，認為均不足以影響本判決之結果，爰不
    逐一論列，併此敘明。
六、據上論結，本件上訴為有理由，判決如主文。
中　　華　　民　　國　　111 　年　　6 　　月　　15　　日
                  民事第四庭    審判長法　官  林慧貞
　　　　　　　　　　　　　　          法　官  劉惠娟
　　　　　　　　　　　　　　　        法　官  王怡菁
正本係照原本作成。
如不服本判決，應於收受送達後20日內向本院提出上訴書狀，其
未表明上訴理由者，應於提出上訴後20日內向本院補提理由書狀
（均須按他造當事人之人數附繕本）。因疫情而遲誤不變期間，
得向法院聲請回復原狀。
上訴時應提出委任律師或具有律師資格之人之委任狀；委任有律
師資格者，另應附具律師資格證書及釋明委任人與受任人有民事
訴訟法第466條之1第1項但書或第2項所定關係之釋明文書影本。
如委任律師提起上訴者，應一併繳納上訴裁判費。

                                      書記官  盧威在
　　　　　　　　　　　　　　　　　　　                  
中　　華　　民　　國　　111 　年　　6 　　月　　15　　日